【裁判字號】    98,交聲,1127
【裁判日期】    980630
【裁判案由】    交管條例聲異
【裁判全文】
臺灣板橋地方法院交通事件裁定        98年度交聲字第1127號
原處分機關  交通部公路總局新竹區監理所中壢監理站
異  議  人
即受處分人  甲○○
                    樓
上列異議人即受處分人因違反道路交通管理處罰條例案件，對於
交通部公路總局新竹區監理所中壢監理站中華民國98年5月4日壢
監裁字第裁53-C00000000號所為之處分（原舉發案號：臺北縣政
府警察局98年2月17日北縣警交字第C00000000號）聲明異議，本
院裁定如下：
    主  文
原處分撤銷。
甲○○不罰。
    理  由
一、原處分意旨略以：本件原處分機關係以受處分人即異議人甲
    ○○於民國98年2 月17日10時25分許，駕駛車號473-EH號營
    業用小客車，在臺北縣新莊市○○○路與新樹路口，與另一
    輛車號178-NS號營業用小客車在道路上競駛，因有「二輛以
    上之汽車在道路上競駛」之違規行為，由臺北縣政府警察局
    新莊分局以臺北縣政府警察局府警察局98年2 月17日北縣警
    交字第C00000000 號舉發違反道路交通管理事件通知單（下
    稱舉發通知單）舉發後，異議人不服，並於98年3 月3 日向
    原處分機關提出陳述後，經原處分機關函轉原舉發機關查處
    無誤後，原處分機關於98年5 月4 日以壢監裁字第裁53-C00
    0000 00 號違反道路交通管理事件裁決書（下稱裁決書），
    依道路交通管理處罰條例第43條第3 項、第5 項前段、第67
    條第2 項前段（裁決書漏引後二項規定），裁處異議人罰鍰
    新臺幣（下同）30,000元，並吊銷其駕駛執照，自98年6 月
    4 日起三年內不得考領，及應接受道路交通安全講習等語。
二、聲明異議意旨略以：其於上開時、地所駕駛之營業用小客車
    車速僅有時速40公里以下，如何與另一輛營業用小客車競駛
    ﹖且其車輛當時為空車，在前面行駛，搶載客人乃理所當然
    ，不可能讓另一營業用小客車有超車接到客人之機會。為此
    ，聲明異議，請求撤銷原處分等語。
三、按對於違反道路交通管理處罰條例之行為，民眾得敘明違規
    事實或檢具違規證據資料，向公路主管或警察機關檢舉，經
    查證屬實者，應即舉發；而汽車駕駛人之行為有：（一）闖
    紅燈或平交道。（二）搶越行人穿越道。（三）在道路收費
    停車處所停車，不依規定繳費。（四）不服指揮稽查而逃逸
    ，或聞消防車、救護車、警備車、工程救險車之警號不立即
    避讓。（五）違規停車或搶越行人穿越道，經各級學校交通
    服務隊現場導護人員簽證檢舉。（六）行經設有收費站、地
    磅之道路，不依規定停車繳費或過磅。（七）經以科學儀器
    取得證據資料證明其行為違規情形之一，當場不能或不宜攔
    截製單舉發者，得逕行舉發；前項第七款之科學儀器應採固
    定式，並定期於網站公布其設置地點。但汽車駕駛人之行為
    屬下列情形之一者，不在此限：（一）蛇行、危險方式駕車
    或二輛以上之汽車競駛或競技．．．，道路交通管理處罰條
    例第7 條之1 、第7 條之2 定有明文。換言之，交通違規行
    為，除有上述道路交通管理處罰條例第7 條之2 第1 項第1
    至6 款所列舉之情形，或同條項第7 款所列之其他違規行為
    經以科學儀器取得證據資料者外，不得為逕行舉發。衡諸該
    條立法意旨，固乃係立法者對於該條第1 項第1 至6 款所定
    特定之道路違規行為，因考量其發生往往係在瞬間或係由交
    通勤務警察執行勤務時，恰巧目睹之違規情事，事實上不便
    立刻以攝影、錄影器材取證之情形所在多有，且該等違規事
    實由人之感官即可充分判定，非必以科學儀器始能偵測得知
    ；又如超速、或酒醉駕車等人之感官不當然即可判定之違規
    行為，或其他非屬上開列舉範圍內之違規行為，乃規定於同
    條第一項第七款需科學儀器採證始能逕行舉發，以保障舉發
    行為之正確性及憑信性。而交通勤務警察之舉發可區別為「
    當場舉發」及「逕行舉發」二大類型，並以當場舉發為原則
    ，以逕行舉發為例外。所謂當場舉發，乃由交通勤務警察將
    交通違規者攔截製單舉發，其當場舉發之原因，則包括交通
    勤務警察於執行稽查勤務當場自行發現違規行為，或經民眾
    檢舉前往查證，並當場發現違規行為。而關於逕行舉發，除
    須以當場不能或不宜攔截製單舉發為要件，並可區別為：（
    一）舉發人員親見違規行為；（二）各級學校交通服務隊現
    場導護人員簽證檢舉；（三）單純以科學儀器取得證據資料
    ，三種類型。其屬於舉發人員親見違規行為者，並須屬特定
    之違規行為，即上述條例第7 條之2 第1 項第1 至4 、6 款
    列舉之行為，而由各級學校交通服務隊現場導護人員簽證檢
    舉者，則僅限於違規停車或搶越行人穿越道之違規行為。查
    其立法意旨，無非就交通違規之舉發，要求行政機關負舉證
    責任，及限定證據方法。有關當場舉發，因交通勤務警察親
    見違規事實（倘人民對於處分不服，並對於舉發事實存有爭
    議，而聲明異議，交通勤務警察即可充為證人，並有具結之
    義務，其證言之真實性受到刑事偽證處罰之確保，並由法院
    訊問以查其真偽），且經當場攔截違規行為人，告知舉發之
    事實並提供辯明違規事實之機會，故允許僅以舉發員警之證
    詞，作為認定違規事實之唯一證據。有關逕行舉發，則除特
    定違規事項外，均應由行政機關以科學儀器取得證據資料。
    至於特定違規事項，雖不必以科學儀器取得證據資料，但除
    違規停車或搶越行人穿越道之情形，可由各級學校交通服務
    隊現場導護人員簽證檢舉外，其餘均仍以交通勤務警察親見
    違規事實者為限。以避免違反該條例另行規定「違規停車或
    搶越行人穿越道，可由各級學校交通服務隊現場導護人員簽
    證檢舉而逕行舉發」之立法意旨。至於民眾檢舉違規，若已
    提供科學儀器取得之證據資料以查證其真偽，或僅敘明違規
    事實，但經交通勤務警察前往查證當場親見違規行為，其舉
    證責任已盡，固無疑義。但如僅敘明違規事實，未提供科學
    儀器取得之證據資料以供查證，且經交通勤務警察前往查證
    之結果，未親見違規事實，則應不得僅據檢舉人之敘述即為
    逕行舉發，俾符合前開法律規定有關證據方法限制之要旨，
    並避免有心之檢舉人藉此大量而輕微之行政處分騷擾被檢舉
    人，達到維護行政效率及兼顧人權之功能（臺灣高等法院95
    年度交抗字第481號裁定意旨參照）。
四、經查：本件異議人係於前開時、地，與另一駕駛人許秋文所
    駕駛之車號178-NS號營業用小客車發生車禍糾紛後，因異議
    人涉犯刑事傷害罪嫌，經民眾報案後，由臺北縣政府警察局
    新莊分局巡邏員警到場處理，因雙方互有肢體衝突，乃經員
    警帶至該分局光華派出所詢問並製作筆錄，作完筆錄後，為
    該分局員警黃小馨警發覺異議人與許秋文有違規競駛之行為
    ，而據以開單舉發之，此經證人即舉發員警黃小馨於本院訊
    時結證屬實，且經本院依職權調取臺灣板橋地方法院檢察署
    98年度偵字第9276號偵查卷宗核閱屬實，並有臺北縣政府警
    察局新莊分局A3類道路交通事故調查報告表、許秋文、甲○
    ○之警詢筆錄各1 份、交通事故現場照片15幀附卷可參。足
    見本件交通違規案件，係警員依異議人及許秋文為雙方口述
    製作之筆錄等資料綜合研判結果，始認有兩輛以上之汽車，
    在道路上競駛之行為，而後予以開單舉發，舉發之警員並未
    親見異議人違規之情形，應非當場舉發，而係逕行舉發違規
    。又本件舉發之違規事實並非首揭法定列舉得逕行舉發之事
    由，且本件舉發僅依據當事人之筆錄，認異議人有在道路上
    違規競駛之行為，然未見輔以科學儀器取證之相關證據，舉
    發員警又未當場親見異議人之違規事實，依照首開說明，舉
    發警員既未盡查證之責，自不得為逕行舉發。至於卷附上開
    警詢筆錄雖明確載明異議人與許秋文間有競駛行為之陳述，
    然其等陳述，非屬經科學儀器取得之證據，尚難僅以之為逕
    行舉發證據資料，故異議人之違規行為，即屬無法證明。原
    處分未予詳查，依據員警之逕行舉發，遽予裁罰，容有未洽
    。從而，本件異議為有理由，應將原處分撤銷，並另為異議
    人不罰之諭知。
五、據上論斷，應依道路交通管理處罰條例第87條第2 項，道路
    交通案件處理辦法第20條前段，裁定如主文。
中    華    民    國    98    年    6     月    30    日
                  交通法庭  法  官  趙義德
上列正本證明與原本無異。
如不服本裁定，應於裁定送達後五日內敘明抗告理由，向本院提
出抗告狀。
                            書記官  謝嘉玲
中    華    民    國    98    年    6     月    30    日


司法院資訊處製作；財團法人民間司法改革基金會備份。
